臺灣嘉義地方法院刑事判決　　　　　　　　　　　　　九十一年度訴字第一六六號
　　公　訴　人　臺灣嘉義地方法院檢察署檢察官
　　被　　　告　丁○○
　　　　　　　　松正營造有限公司
　　右　一　人　丙○○
　　代　表　人
　　被　　　告　甲○○
　　　　　　　　榮福股份有限公司
　　右　一　人　乙○○
　　代　表　人
右列被告因業務過失致死等案件，經檢察官提起公訴（九十一年度偵字第一九一八號
），本院判決如左：
    主  文
丁○○從事業務之人，因業務上之過失致人於死，處有期徒刑陸月，如易科罰金，以
佰元折算壹日，緩刑貳年。
松正營造有限公司違反雇主防止崩塌之虞之作業場所引起之危害，應有符合標準之必
要安全衛生設備之規定，致發生死亡災害之職業災害，處罰金新臺幣陸萬元。
甲○○、榮福股份有限公司均無罪。
    事  實
一、丁○○無犯罪前科，素行良好，係受僱於松正營造有限公司（下簡稱松正公司）
    之工地領班，為從事業務之人。緣榮福股份有限公司（下簡稱榮福公司，另諭知
    無罪，見後述）承包臺灣電力股份有限公司嘉義區營運處（下簡稱臺電公司）九
    十年配電管路帶料發包工程，並訂立工程支援契約，轉包予松正公司，松正公司
    再與明松實業股份有限公司（下簡稱明松公司）訂立工程支援契約，由明松公司
    提供泰國籍勞工ＷＯＮＧ  ＡＮＵ  ＳＡＭＩＡＮ支援工程。松正公司乃勞工安
    全衛生法第二條第二項所規定該勞工之雇主，本應注意作業場所即嘉義縣竹崎鄉
    灣橋村崎腳一九四號前之地下電纜工程管溝於民國九十年十二月二十八日凌晨一
    時五十分許作業時，深度業已超過一點五公尺，依勞工安全衛生法第五條第五款
    規定，身為雇主應防止有崩塌之虞之作業場所引起之危害，又依勞工安全衛生設
    施標準第五十五條規定，雇主僱用勞工從事露天開挖作業，其垂直開挖最大深度
    應妥為設計，如其深度在一點五公尺以上且有崩塌之虞者，應設擋土支撐，且依
    當時情形，並無不能注意之情事，竟均未注意設置上開安全設備。另丁○○身為
    工地領班，對於工地現場安全有監督之注意義務，如工地開挖深度達一點五公尺
    以上而有崩塌之虞時，應及時設置擋土支撐，若勞工違反作業規則，擅自進入未
    設擋土支撐而有崩塌之虞之管溝，應予以制止，以避免發生危險，依當時情形，
    亦無不能注意之情事，竟未注意，並及時設置擋土支撐，而逕自帶領工人駕駛鏟
    土機離開前開管溝工程現場，欲拿取擋土用之鐵板。適  ＷＯＮＧ  ＡＮＵ
    ＳＡＭＩＡＮ未經指示，擅自進入管溝，而該管溝之土砂即刻崩塌，ＷＯＮＧ
    ＡＮＵ  ＳＡＭＩＡＮ在無任何擋土支撐設備之情形下，隨即遭土砂掩埋壓傷，
    造成頭部外傷併顱內出血，旋於送醫急救前死亡。
二、案經嘉義縣警察局竹崎分局報告臺灣嘉義地方法院檢察署檢察官相驗後自動檢舉
    偵查起訴。
    理  由
壹、有罪部分
一、訊據被告丁○○、松正公司代表人丙○○固坦認於右揭時地向被告榮福公司再承
    攬上開工程，並由明松公司提供被害人ＷＯＮＧ  ＡＮＵ  ＳＡＭＩＡＮ支援工
    程，被告丁○○為工地領班，對於工地現場安全有監督之注意義務，被害人係因
    在前述管溝遭崩落之土砂掩埋壓傷死亡，惟均矢口否認有何過失。被告丁○○辯
    稱：當時正要作擋土支撐就發生事故，並不是沒有做，不知被害人為何自行進入
    管溝云云；被告松正公司辯稱：被害人可能因為到管溝內避寒，才發生職業災害
    ，且被害人到職才兩天，尚不及施以勞工安全衛生教育云云。
二、然查：
（一）右揭犯罪事實，有災害現場圖、照片可稽（相驗卷第三四至三七、四二至四三
      、六八至七十頁），並有被告榮福公司與被告松正公司、被告松正公司與明松
      公司分別訂立之工程支援契約可稽（相驗卷第十四至十九頁、本院卷第四六至
      一百頁）。而被害人於本件職業災害中，造成部外傷併顱內出血，亦經檢察官
      督同檢驗員相驗屬實，有勘驗筆錄、屍體照片、相驗屍體證明書可參（相驗卷
      第三九至四一、四四頁，惟無起訴書所稱之驗斷書）。
（二）按勞工安全衛生法所稱勞工，謂受僱從事工作獲致工資者，至所稱雇主，謂事
      業主或事業之經營負責人，該法第二條第一項、第二項定有明文。本案被害人
      雖係明松公司提供支援本件工程，惟既受僱於被告松正公司獲致工資，被害人
      之身分為勞工，被告松正公司之身分為雇主，應無疑問。次按身為勞工之雇主
      ，應防止有崩塌之虞之作業場所引起之危害，且僱用勞工從事露天開挖作業時
      ，其垂直開挖最大深度應妥為設計，如其深度在一點五公尺以上且有崩塌之虞
      者，應設擋土支撐，勞工安全衛生法第五條第五款及基於該法條規定授權主管
      機關訂定之勞工安全衛生設施標準第五十五條分別定有明文。被害人遭崩塌之
      土砂掩埋之管溝深度業已超過一點五公尺，此為被告丁○○、松正公司所不爭
      執，復有前開現場照片可佐，核與行政院勞工委員會南區勞動檢查所九十一年
      二月十八日勞南檢營字第０九一一００一八二九０號函檢送之職業災害檢查報
      告書之檢查結果相符（相驗卷第五三至六七頁），可見案發地點之勞工作業場
      所關於防止崩落之設備均付之闕如。又前開設施標準第五十五條所規定之擋土
      支撐，本應於深度尚未達於一點五公尺之前即預為設置妥當，否則深度若已逾
      一點五公尺，則崩落之危險隨時可能產生，此時再設置防止崩落之設備，顯不
      足以保護勞工之安全。而勞工安全衛生法第二十三條亦規定，雇主對勞工應施
      以從事工作及預防災變所必要之安全衛生教育、訓練，所指教育、訓練自應於
      從事工作前即已完成，不得於工作後始進行教育、訓練，否則無以保護勞工之
      安全，故被告松正公司所辯前詞，自無以解免其罪責。被告松正公司違反上開
      規定疏不作為，致生本件職業災害，其有過失甚明。
（三）被告丁○○既自承其為工地領班，對於工地現場安全有監督之注意義務，為從
      事業務之人無疑。縱設置前開防止崩塌之擋土設備之義務屬於雇主即被告松正
      公司，被告丁○○仍應監督設置擋土支撐，及注意勞工有無違反作業規定，擅
      自進入管溝之情形，而防止其遭崩塌之土砂掩埋，發生死亡之結果。而案發當
      時，管溝深度既已逾一點五公尺之深度，隨時有崩塌之虞，其並無不能注意之
      情事，而未注意監督，及時設置擋土支撐，乃任意離開工程現場，致被害人死
      亡，其有過失亦明，所辯同不足採。
（四）按對於一定結果之發生，法律上有防止之義務，能防止而不防止者，與因積極
      行為發生結果者同，刑法第十五條第一項定有明文。依前所述，被告松正公司
      既有防止崩塌之虞之作業場所引起之危害之法律上義務，被告丁○○對於工地
      現場安全有監督之注意義務，對於造成被害人發生死亡結果均能防止而不防止
      ，且被害人確因被告松正公司、丁○○之不作為而死亡，則被告之不作為自與
      因積極之作為發生被害人死亡結果者同，是被告松正公司、丁○○前開有過失
      之不作為，與被害人死亡之結果間，亦顯有相當因果關係。事證明確，被告松
      正公司、丁○○犯行堪以認定。
三、核被告丁○○所為，係犯刑法第二百七十六條第二項之業務過失致死罪；被告松
    正公司所為，係犯勞工安全衛生法第三十一條第一項違反該法第五條第一項第五
    款之規定，致發生第二十八條第二項第一款之職業災害罪，依該法第三十一條第
    二項規定，應科以第一項之罰金。爰審酌被告丁○○無犯罪前科，有臺灣高等法
    院被告全國前案紀錄表在卷可按，素行良好，被告丁○○、松正公司適於設置防
    止崩塌之擋土設備時，發生勞工之職業災害，犯罪顯現之惡性尚屬輕微，且事後
    已賠償被害人家屬之損害，有和解書可按（相驗卷第四八至五一頁），顯有具體
    悔過表現及其他一切情狀，量處如主文所示之刑，被告丁○○部分並諭知易科罰
    金之折算標準，以資儆懲。又被告丁○○未曾受有期徒刑以上刑之宣告，已如前
    述，因一時疏失，致罹刑典，經此次教訓，應知警惕而無再犯之虞，本院認所宣
    告之刑以暫不執行為適當，併予宣告緩刑二年，用啟自新。另依目前我國刑事法
    律之立法例，對法人僅能為罰金之判決，勞工安全衛生法第三十一條第一項、第
    二項亦然，而揆諸刑法第七十五條規定，以緩刑期內更犯罪，受有期徒刑以上刑
    之宣告者，或緩刑前犯他罪，而在緩刑期內受有期徒刑以上刑之宣告者，始得撤
    銷緩刑之宣告之立法意旨，法人既不受有期徒刑以上刑之宣告，解釋上自不得依
    刑法第七十四條規定宣告緩刑，是本案之自然人被告丁○○雖經本院諭知緩刑，
    惟被告松正公司則不得諭知緩刑，附此敘明。
四、公訴意旨另以：被告丁○○係工地實際負責人，為從事業務之人，違反勞工安全
    衛生法第五條第一項第五款規定，致被害人ＷＯＮＧ  ＡＮＵ  ＳＡＭＩＡＮ死
    亡，因認被告丁○○就此部分亦涉有該法第三十一條第一項之罪。本件公訴人認
    被告丁○○涉有該違反勞工安全衛生法犯行，無非以被告丁○○於偵查中坦承不
    諱係工地領班之自白及前開職業災害檢查報告書為所憑之論據，訊據被告丁○○
    堅決否認有何公訴意旨所指之犯行，其辯解同前。按犯罪事實應依證據認定之，
    無證據不得推定其犯罪事實；次按勞工安全衛生法第三十一條第一項所謂違反第
    五條第一項之規定，致發生第二十八條第二項第一款之職業災害者，其行為人限
    於雇主始該當之，此觀該法第五條第一項即明，如非雇主，自不得依該法第三十
    一條第一項論處。經查：被害人之雇主係被告松正公司，而被告丁○○僅為被告
    松正公司僱用之工地領班，並非勞工安全衛生法第二條第二項所指之事業主或事
    業之經營負責人即雇主，對於該法第五條第一項所列之必要安全衛生設備自無設
    置之義務，前揭職業災害檢查報告書亦同此見解，認為事業經營負責人為被告松
    正公司之代表人丙○○（相驗卷第五九頁），並未認為被告丁○○係雇主，公訴
    意旨就此尚有誤會。被告丁○○既非雇主，則其是否確有違反勞工安全衛生法第
    三十一條第一項之犯行，即屬不能證明，從而尚不能以其自白作為論罪科刑之唯
    一證據。依上所述，公訴人所舉之證據不足以證明被告丁○○犯罪，此外本院復
    查無其他證據證明其確有公訴人所指之此部犯行，惟公訴意旨既認此部分與前揭
    論罪科刑之業務過失致死罪間有想像競合犯之裁判上一罪之關係，爰不另為無罪
    之諭知。
貳、無罪部分
一、公訴意旨略以：被告甲○○係被告榮福公司前開工程之工地負責人，負責該工程
    配料撥給進度與安全，為從事業務之人，竟違反勞工安全衛生法第五條第一項第
    五款規定，致被害人ＷＯＮＧ  ＡＮＵ  ＳＡＭＩＡＮ死亡，因認被告甲○○涉
    有該法第三十一條第一項之罪及刑法第二百七十六條第二項之業務過失致死罪嫌
    ，被告榮福公司應依勞工安全衛生法第三十一條第二項科以罰金。
二、本件公訴人認被告甲○○、榮福公司涉有前開犯行，係以被害人發生死亡之結果
    及現場照片、前開職業災害檢查報告書為其所憑之論據。訊據被告甲○○及被告
    榮福公司之代理人戊○○堅決否認有何公訴意旨所指之犯行，被告甲○○辯稱：
    我不是負責人等語，被告榮福公司辯稱：該工程已轉包予被告松正公司，並約定
    勞工之安全須由被告松正公司負責等語。
三、按犯罪事實應依證據認定之，無證據不得推定其犯罪事實；又不能證明被告犯罪
    者，應諭知無罪之判決，刑事訴訟法第一百五十四條、第三百零一條第一項分別
    定有明文。經查：
（一）被告榮福公司承包臺電公司九十年配電管路帶料發包工程後，已將發生本件職
      業災害部分之工程轉包予被告松正公司，有被告榮福公司與被告松正公司之工
      程支援契約可憑，已如前述，依該契約第十六條約定，乙方（指松正公司）應
      遵照勞工安全衛生法及施行細則、勞動基準法及施行細則、勞動檢查法及施行
      細則、危險性工作場所審查暨檢查辦法、營造安全衛生設施標準及其他相關法
      規之規定採取一切妥善設施，重視工作安全與環境衛生（本院卷第五十頁），
      該契約並列有承攬人工作安全衛生守則、工程危害因素告知確認書、危害因素
      暨防範措施對照表、協力商工作安全衛生實施要點作為契約附件（本院卷第七
      十至七三、九七至一百頁），告知被告松正公司有關本工程工作環境、危害因
      素。尤其前開對照表第六欄更明確指出，為防範倒塌、崩塌之危害因素，應按
      標準作業程序，搭設施工架、支撐等，且前開實施要點第四條復要求協力商應
      採取必要之安全衛生設施，以防範發生勞工安全衛生法第五條所列之各種危害
      ，其中應特別注意坍方、埋沒等職業災害。
（二）按承攬人就承攬之全部或一部，交付再承攬時，應於事前告知該再承攬人有關
      其事業工作環境，危害因素暨本法及有關安全衛生規定應採取之措施，勞工安
      全衛生法第十七條第二項定有明文；次按雇主對勞工應施以從事工作及預防災
      變所必要之安全衛生教育、訓練，同法第二十三條第一項亦有規定。本件工程
      承攬人雖係被告榮福公司，但既已轉包與被告松正公司，被告松正公司應屬再
      承攬人，茲被告榮福公司既已告知被告松正公司前開事項，且被害人乃被告松
      正公司之勞工，其雇主應為被告松正公司，是負有對被害人施以安全衛生教育
      、訓練義務者，乃被告松正公司。被告榮福公司既已善盡告知再承攬人關於事
      業工作環境、危害因素暨勞工安全衛生法有關安全衛生規定應採取之措施，又
      非被害人之雇主，自不負對被害人施以安全衛生教育、訓練之義務，更無防範
      發生勞工安全衛生法第五條所列之各種危害之義務。是前開職業災害檢查報告
      書認為承攬人即被告榮福公司未以書面具體明確方式告知再承攬人該工作環境
      危害因素（相驗卷第六一、六二、六六頁），容有誤會。
（三）被告榮福公司就本件工程既已善盡其身為承攬人依勞工安全衛生法第十七條規
      定之告知再承攬人義務，又無防範發生勞工安全衛生法第五條所列之各種危害
      之義務，則被告榮福公司之工地負責人即被告甲○○同無防範義務，微論被告
      甲○○於職業災害發生當時早已下班，而由被告丁○○擔任工地領班，有預定
      工作日誌報告表可參（本院卷第四五頁），就被害人死亡之結果之防止，自亦
      無注意義務。
四、依上所述，前開職業災害檢查報告書關於被告榮福公司是否已善盡告知義務部分
    ，既有誤會，自不能以該報告書及被害人死亡之結果認定被告甲○○、榮福公司
    犯罪，則被告甲○○、榮福公司是否確有公訴意旨所指之犯罪事實，即屬不能證
    明，從而尚不能以上開證據作為論罪科刑之依據，被告甲○○、榮福公司所辯應
    值採信。公訴人所舉之證據既不足以證明被告甲○○、榮福公司犯罪，此外本院
    復查無其他證據證明被告甲○○、榮福公司確有公訴人所指之犯行，不能證明犯
    罪，自應分別諭知無罪之判決。
據上論斷，應依刑事訴訟法第二百九十九條第一項前段、第三百零一條第一項，勞工
安全衛生法第三十一條第一項、第二項，刑法第十一條前段、第二百七十六條第二項
、第四十一條第一項前段、第七十四條第一款，罰金罰鍰提高標準條例第一條前段、
第二條，判決如主文。
本案經檢察官陳美君到庭執行職務。
中      華      民      國    九十一    年      八      月     十六     日
                                      臺灣嘉義地方法院刑事第一庭
                                          審判長法  官  許  進  國
                                                法  官  馮  保  郎
                                                法  官  廖  政  勝
右正本證明與原本無異。
如不服本判決，應於判決送達後十日內向本院提出上訴狀( 應附繕本 )。
中      華      民      國    九十一    年      八      月     十六     日
                                                書記官  陳  湘  蓉
附錄本案論罪科刑法條全文：
刑法第二百七十六條
因過失致人於死者，處二年以下有期徒刑、拘役或二千元以下罰金。
從事業務之人，因業務上之過失犯前項之罪者，處五年以下有期徒刑或拘役，得併科
三千元以下罰金。
勞工安全衛生法第三十一條
違反第五條第一項或第八條第一項之規定，致發生第二十八條第二項第一款之職業災
害者，處三年以下有期徒刑﹑拘役或科或併科新台幣十五萬元以下罰金。
法人犯前項之罪者，除處罰其負責人外，對該法人亦科以前項之罰金。
